【裁判字號】    99,行專訴,83
【裁判日期】    991125
【裁判案由】    新型專利舉發
【裁判全文】
智慧財產法院行政判決
                                    99年度行專訴字第83號
                                     99年11月4日辯論終結
原      告  鄭黃錚
訴訟代理人  李承訓律師
            陽文瑜律師
複 代 理人  許姿萍律師
被      告  經濟部智慧財產局
代  表  人  王美花（局長）
訴訟代理人  王建富
參  加  人  鍾任超
訴訟代理人  劉秋絹律師
複 代 理人  賴安國律師
上列當事人間因新型專利舉發事件，原告不服經濟部中華民國99
年4 月22日經訴字第09906054930 號訴願決定，提起行政訴訟，
並經本院裁定命參加人獨立參加本件被告之訴訟。本院判決如下
：
    主  文
原告之訴駁回。
訴訟費用由原告負擔。
    事實及理由
一、事實概要：原告於民國90年7 月3 日以「具再生利用之ＰＣ
    Ｂ端銑刀構造」向被告申請新型專利，經被告編為第902111
    05號審查，准予專利，並於公告期滿後，發給新型第194918
    號專利證書（下稱系爭專利）。嗣參加人提出證據2 之西元
    1994年12月20日公開之日本特開平0-000000號「配
    線基板用極小徑」專利案及其中譯本、證據3 之西
    元1983年9 月22日公開之日本昭00-000000 號「小徑超硬
    及製造法」專利案及其中譯本及證據4
    之西元1999年12月21日公開之日本特開平00-000000 號「
    」專利案及其中譯本為證據，主張系爭專利違反核准時
    專利法第98條第1 項第1 款及第2 項之規定，不符新型專利
    要件，對之提起舉發，案經被告審查，認系爭專利違反核准
    時專利法第98條第2 項規定，於98年9 月25日以（98）智專
    三(三)05055 字第09820607830 號專利舉發審定書為「舉發成
    立，應撤銷專利權」之處分。原告不服，提起訴願，經訴願
    決定駁回，原告猶未甘服，遂向本院提起行政訴訟。本院因
    認本件訴訟之結果，參加人之權利或法律上利益將受損害，
    乃依行政訴訟法第42條第1 項規定，依職權裁定命參加人獨
    立參加本件被告之訴訟。
二、本件原告主張：
  (一)被告認定由證據3 之專利案與系爭專利相比較，可知系爭專
    利申請專利範圍第1 項係為其所屬技術領域中具有通常知識
    者依申請前之先前技術顯能輕易完成，故不具進步性。惟被
    告係忽略系爭專利之刀刃部位包含刃部、頸部之獨立構造，
    而證據3 之刀尖部並無系爭專利之頸部，且上開獨立之刀刃
    部包含切銷刀刃、頸部之構造，均未見於先前資料，是被告
    之認定與事實有違。
  (二)被告認定系爭專利與證據3 之差別，僅在於系爭專利之刀刃
    為「端銑刀刃」，而證據3 之刀刃為「鑽頭刀刃」，其加工
    態樣雖有差異，然兩者皆屬習知之刀刃工具類之相同技術領
    域，上開差異為其所屬領域中具有通常知識者，可藉由證據
    3 之技術內容簡單轉用其刀刃為端銑刀刃即能輕易完成。惟
    端銑刀刃與鑽頭刀刃雖皆屬刀刃工具，但兩者在使用狀態、
    製造上皆有極大差異，鑽頭在使用時為朝基材方向垂直加壓
    ，使鑽頭末端於基材表面上鑽孔，其鑽頭整體受力方向與鑽
    頭之延伸方向相同，而端銑刀刃為利用機具夾持刀柄部進而
    帶動切削刀刃橫向切削基材，此時端銑刀刃之刀柄部與切削
    刀刃二者受力方向呈垂直狀，因此二者在設計與製造上所考
    量之問題大不相同，若將證據3 所實施之刀刃作為端銑刀刃
    使用時，必定於橫向切削基材時，輕易的產生斷裂情形而無
    法使用，而系爭專利利用獨立之刀刃部包含切削刀刃、頸部
    之構造，以使刀柄部與刀刃部後端頸部具有最大連接面積之
    特性，使其一端面與該頸部端面對接銲固定位得以連接成一
    體，俾具有最佳之銲接強度。復由原告委託工業技術研究院
    所進行之檢測服務報告可知，其中第3 頁之測試報告所測試
    之刀刃，為利用實施舉發證據3 之技術內容所製造，由測試
    結果得知，實施證據3 所製造之刀刃受到側向力時，其最大
    負荷平均值為8.75KG（以試樣品20片計算其平均值），另第
    4 頁之測試報告所測試之刀刃，為實施系爭專利技術內容所
    製造，由測試結果得知，實施系爭專利技術之刀刃受到側向
    力時，其最大負荷平均值為25.2KG（以試樣品20片計算其平
    均值），遠超過證據3 之8.75KG，是兩者於功效上之差異至
    為明顯，實非所屬領域中具有通常知識者可輕易完成及所能
    增進功效者，則系爭專利具有進步性。
  (三)系爭專利之刀刃部與刀柄部在焊接時，採用刀刃部後端頸部
    具有最大連接面積之特性，使刀柄部一端面與該頸部端面對
    接銲固定位得以連接成一體，供以具有最佳之銲接強度, 可
    藉由此成形之刀刃部及刀柄部施以同心研磨加工，而此刀刃
    部後端頸部具有最大連接面積之特徵，乃舉發證據3 所未見
    ，而刀刃部與刀柄部於對接銲固定位後再施以同心研磨加工
    ，亦為舉發證據3 所未見，詎被告全未進行任何比對，顯係
    忽略上開事實。復以證據3 之技術領域、創作目的及技術特
    徵，均與系爭專利不同，是被告之原處分已違反系爭專利核
    准時之專利審查基準第2 篇第4 章第4 節及第2-2-17頁規定
    。至被告並未於審定書中記載系爭專利不具增進功效之理由
    ，已違反系爭專利申請時之專利法第98條第2 項、行政程序
    法第5 條及第96條第2 款之規定，則其所為之行政處分即屬
    不適法之行政處分，依法應予撤銷。
  (四)訴願機關以焊接或熔接等方式作為接合固定之技術手段，已
    為業界之公知技術，故二案縱有接合面大小及位置等差異，
    僅為證據3 之簡單改變而已為由，亦認定系爭專利為熟習該
    項技術者所能輕易完成且未能增進功效者。惟訴願機關既已
    明知系爭專利之刀柄部與刀刃部後端頸部具有最大連接面積
    之特性，與證據3 之刀尖部並無系爭專利之頸部差異，其竟
    於被告未對此差異進一步分析可產生之進步性功效，並進行
    判斷之情形下，仍認定系爭專利為熟習該項技術者所能輕易
    完成且未能增進功效者，而維持原處分，已違反系爭專利申
    請時之專利法第98條第2 項及專利審查基準第2 篇第2 章第
    4節之規定等情。並聲明求為判決撤銷訴願決定及原處分。
三、被告則以：
  (一)原告主張端銑刀刃與鑽頭刀刃雖皆屬刀刃工具，但兩者在使
    用狀態、製造上皆有極大差異，鑽頭在使用時為朝基材方向
    垂直加壓，使鑽頭末端於基材表面上鑽孔，其鑽頭整體受力
    方向與鑽頭之延伸方向相同，而端銑刀刃為利用機具夾持刀
    柄部進而帶動切削刀刃橫向切削基材，此時端銑刀刃之刀柄
    部與切削刀刃兩者受力方向呈垂直狀，因此兩者在設計與製
    造上所考量之問題不大相同，若將證據3 所實施之刀刃作為
    端銑刀刃使用時，必定於橫向切削基材時，輕易地產生斷裂
    情形而無法使用。惟鑽頭在使用時如未有旋轉力，僅靠垂直
    加壓無法進行切削，蓋鑽頭之切削刀刃必須有旋轉力量始能
    進行切削工作，其旋轉力量與鑽頭軸向呈垂直狀，其作用與
    端銑刀刃相同，故原告之主張並無理由。
  (二)原告主張刀刃部與刀柄部在焊接時，採用刀刃部後端頸部具
    有最大連接面積之特性，使接合強度大為提升，且同軸度可
    精準控制，而在加工實施上具有較佳之旋轉穩定性，均為舉
    發證據3 所未見。惟證據3 與系爭專利申請專利範圍第1 項
    比較，可知系爭專利之刀刃部可對應證據3 之刀尖部，而系
    爭專利之刀柄部可對應證據3 之柄部，另系爭專利之切削刀
    刃可對應證據3 之刀尖部，至系爭專利之頸部則可對應證據
    3 之頸部（未標號），且系爭專利之對接銲接處可對應證據
    3 金屬薄板溶融之技術特徵，又證據3 能對以前廢棄、折損
    或者是使用完之鑽頭再使用，是以，系爭專利之主要構件已
    為證據3 所揭露。兩者於結構上之差別在於系爭專利之刀刃
    為「端銑刀刃」，而證據3 為鑽頭刀刃，其形狀略有差異，
    雖難謂系爭專利不具新穎性，惟系爭專利銑刀刃為習知之刀
    刃，另系爭專利之「最大連接面積」為簡易大小之變化，就
    所屬技術領域中具有通常知識者，得可由證據3 之技術內容
    簡易轉用其刀刃為端銑刀刃即可輕易完成，是系爭專利申請
    專利範圍第1 項係為其所屬技術領域中具有通常知識者依申
    請前之先前技術顯能輕易完成，不具進步性。則原告之主張
    即無理由等語，茲為抗辯。並聲明駁回原告之訴。
四、參加人主張：
  (一)系爭專利申請範圍第1 項為「該PCB 端銑刀構造係由一碳化
    鎢材質之刀刃部及一不銹鋼材質之刀柄部相互對接連結成形
    所構成，該刀刃部係將回收PCB 端銑刀報廢品之桿部再切斷
    研磨加工製成，以形成前端具有較小直徑之切削刀刃，後端
    具有一較大直徑且呈錐度型態之頸部，而刀柄部係利用刀刃
    部後端頸部具有最大連接面積之特性，使其一端面與該頸部
    端面對接銲固定位得以連接成一體，供以具有最佳之銲接強
    度，可藉由此成形之刀刃部及刀柄部施以同心研磨加工，且
    此對接銲接處所外凸於週緣之銲料得以同時去除，如此構成
    之構造，進而能達到具同心度之切削精度，以及能降低製造
    成本之效益者。」，而證據3 係「小徑超硬實心鑽頭及製造
    法」，其申請專利範圍第1 項係「由超硬合金所作成之實心
    鑽頭中，刀尖部和柄部之依據高能量電子槍夾帶著熔接接合
    層，使之一體化為其特徵之小徑超硬實心鑽頭」，其申請專
    利範圍第2 項係「小徑超硬實心鑽頭製造法之特徵為：由超
    硬合金所製成之實心鑽頭製造法當中，在刀尖部及柄部中間
    之該接面夾著金屬薄板，在軸方向以加壓狀態的方式對該薄
    板部分照射高能量電子槍，使之溶解、凝固然後接合。」。
    由系爭專利與引證案相較可知，系爭專利端銑刀刃為習知之
    刀刃，就所屬技術領域中具有通常知識者，可由證據3 之技
    術內容簡易轉用其刀刃為端銑刀刃即可輕易完成，系爭專利
    係為其所屬技術領域中，具有通常知識者依申請前之先前技
    術顯能輕易完成，故不具進步性。
  (二)系爭專利刀刃部可對證據3 專利案之刀尖部、系爭專利之刀
    柄可對應證據3 專利案之柄部、系爭專利刃部可對應證據3
    專利案之刀尖部、系爭專利前刃錐部可對應證據3 專利案之
    前刃錐部等、系爭專利之軟性合金接合劑可對應證據3 專利
    案之金屬薄板，兩者差異僅在系爭專利之刀刃為端銑刀刃，
    而證據3 為鑽頭刀刃。是系爭專利端銑刀刃為習知之刀刃，
    為所屬技術領域中，具有通常知識者依申請前之先前技術顯
    能輕易完成，故不具進步性。
  (三)系爭專利刀利用獨立之刀刃部包含切削刀刃後端頸部，具最
    大連接面積具有最大連接面積之特性，使其一端面與該頸部
    端面對接銲固定位得以連接成一體，具有最佳之銲接強度，
    此僅為簡易大小之變化，具有通常知識者均得自引證案之技
    術輕易完成。至原告委託測試，系爭專利實施之標的物優於
    引證案實施之專利，惟原告既主張兩者非屬同一技術領域，
    其再持兩者刀刃進行比對是否有據，當屬爭議等情。並聲明
    駁回原告之訴。
五、由上開當事人之陳述內容，可知本件主要爭點乃為：證據3
    得否證明系爭專利申請專利範圍第1 項不具進步性？茲分述
    如下：
  (一)按凡對物品之形狀、構造或裝置之創作或改良，而可供產業
    上利用者，得依法申請取得新型專利，固為系爭專利核准時
    專利法第97條暨第98條第1 項前段所明定。惟其新型如「係
    運用申請前既有之技術或知識，而為熟習該項技術者所能輕
    易完成且未能增進功效時」，仍不得依法申請取得新型專利
    ，復為同法第98條第2項所明定。
  (二)經查，本件原告前於90年7 月3 日以「具再生利用之ＰＣＢ
    端銑刀構造」向被告申請新型專利，經被告編為第90211105
    號審查，准予專利，並於公告期滿後，發給新型第194918號
    專利證書。而依系爭專利說明書記載，系爭專利係將PCB端
    銑刀報廢品再回收使用，利用PCB端銑刀報廢品後端刀柄部
    之碳化鎢棒材還具備利用價值之使用特性，將此部位再研磨
    加工成PCB端銑刀之刀刃部，復利用加工後碳化鎢材質之刀
    刃部後端頸部具有最大銲接面積之特性，使其頸部銲接一成
    本較低之不鎖鋼棒材以形成一可供工具機夾爪挾持之刀柄部
    ，以具有最佳之銲接強度效果，最後將此成形之刀刃部及刀
    柄部施以同心研磨加工，以達到刀刃部及刀柄部兩者具同心
    之精度，因此在加工實施上會有較佳之旋轉穩定性，不至影
    響切割精度，致使切割出之PCB基板合乎精度要求，如此構
    成之再生利用之PCB 端銑刀構造，進而能達到降低生產PCB
    端銑刀之製造成本之目的。基於上開創作目的，原告系爭專
    利申請專利範圍總計僅有一項，亦為獨立項，其所揭櫫之技
    術特徵為：「一種具再生利用之PCB 端銑刀構造, 其特徵在
    於：該PCB端銑刀構造係由一碳化鎢材質之刀刃部及一不銹
    鋼材質之刀柄部相互對接連結成形所構成，該刀刃部係將回
    收PCB 端銑刀報廢品之桿部再切斷研磨加工製成，以形成前
    端具有較小直徑之切削刀刃，後端具有一較大直徑且呈錐度
    型態之頸部，而刀柄部係利用刀刃部後端頸部具有最大連接
    面積之特性，使其一端面與該頸部端面對接銲固定位得以連
    接成一體，供以具有最佳之銲接強度，可藉由此成形之刀刃
    部及刀柄部施以同心研磨加工，且此對接銲接處所外凸於週
    緣之銲料得以同時去除，如此構成之構造，進而能達到具同
    心度之切削精度，以及能降低製造成本之效益者。」（參附
    件圖示1 所示）。以上揭系爭專利申請專利範圍之撰寫方式
    而言，系爭專利申請專利範圍第1 項乃屬兩段式之撰寫法，
    在「其特徵在於」之前所述者屬先前技術而在「其特徵在於
    」用語之後所載者始屬於系爭專利之技術內容，亦為與先前
    技術比對之範圍。
  (三)而參加人據以主張系爭專利不具進步性，有違反核准時專利
    法第98條第1 項第1 款及第2 項規定之情形者，主要係援引
    證據2 之西元1994年12月20日公開之日本特開平0-000000號
    「配線基板用極小徑」專利案及其中譯本
    、證據3 之西元1983年9 月22日公開之日本昭00-000000 號
    「小徑超硬及製造法」專利案及其中
    譯本及證據4 之西元1999年12月21日公開之日本特開平00-0
    00000 號「」專利案及其中譯本為證據。就上開證據
    資料中，被告機關認為系爭專利違反核准時專利法第98條第
    2 項規定，有應撤銷專利之事由者，主要係以證據3 所揭露
    之技術特徵為其依據，認為證據3 雖無法證明系爭專利不具
    新穎性，惟其間差異乃所屬技術領域中具有通常知識者參酌
    證據3 之資料即可輕易完成，仍足以證明系爭專利不具進步
    性為其理由，是以，本件原告系爭專利是否確有應撤銷之事
    由，爰以證據3 作為主要比對之先前技術，茲就比對結果，
    析論如下：
  1.查証據3 乃西元1983年9 月22日公開之日本昭00-000000 號
    專利案，其係一種「由超硬合金所作成之實心鑽頭中，刀尖
    部和柄部依據高能量電子槍夾帶溶接接合層，使之一體化為
    其特徵之小徑超硬實心鑽頭」，及「由超硬合金所製成之實
    心鑽頭製造法當中，在刀尖部及柄部中間之該接面夾著金屬
    薄板，在軸方向以加壓狀態的方式對該薄板部份照射高能量
    電子槍，使之溶解、凝固然後接合。」（參附件圖示2 所示
    ）之技術，其說明書內容第三段進一步說明：「……為能對
    以前廢棄、折損或者是使用完的鑽頭再使用，……，在超硬
    鑽頭的柄部前端接合刀尖部之超硬合金，在該接部以電子槍
    或是雷射槍照射，然後將超硬合金予以溶接結合，將全體以
    一體成型為實心之鑽頭，可發現能得到具有同等性能之小徑
    超硬鑽頭。在上述溶接作業中，直接溶接超硬合金作業時，
    照射槍照射在溶接部會造常異常的溫度上升，也造成碳化鎢
     (WC) 相則粒成長，超硬合金的強度則降低，特別是小徑超
    硬實心鑽頭的使用條件如果嚴苛也有可能導致小徑實心鑽頭
    的使用壽命縮短。」等語，可知證據3 主要運用領域係在於
    小徑實心鑽頭之製造法，原告雖一再主張系爭專利係一種再
    生利用之PCB 銑刀結構，其應用範疇在端銑刀之技術領域，
    與證據3 係應用於小徑實心鑽頭之製造法，兩者技術領域不
    同云云。惟因兩者材料之來源均係採自廢棄、折損或使用完
    之鑽頭之再利用，且均為利用刨削刀具為直向或橫向切削動
    作，就此種功能而言，均屬切削刀具之製作，在技術領域上
    具有共通性，自屬相關技術領域，此在工業用刀具製造商，
    知名者如Bosch 等，均製造銷售各種不同用途之鑽頭、銑刀
    等，即可證明此類技術領域乃高度相關。
  2.茲比對系爭專利申請專利範圍第1 項與證據3 兩者，系爭專
    利申請專利範圍第1 項明載其刀刃部係將回收PCB 端銑刀報
    廢品之桿部再切斷研磨加工製成，而證據3 則係利用廢棄、
    折損或者是使用完的鑽頭再使用，兩者之材料來源相同，已
    如前述。又系爭專利申請專利範圍第1項刀刃前端具有較小
    直徑之切削刀刃，後端具有一較大直徑且呈錐度型態之頸部
    ，此一技術特徵同樣亦可見於證據3 圖1 之鑽頭前端具有較
    小直徑的刀刃後端具有一較大直徑之特徵，所不同者僅在於
    系爭專利申請專利範圍第1項係利用焊接方式將刀刃部呈錐
    狀之頸部與刀柄部在對接焊接處結合，而證據3則是利用刀
    尖部及柄部中間之該接面夾著金屬薄板，在軸方向以加壓狀
    態之方式對該薄板部份照射高能量電子槍，使之溶解、凝固
    然後接合。另就功效而言，系爭專利申請專利範圍第1 項利
    用較大頸部之對接焊接處與刀柄處相結合，對熟習該項技術
    者而言，切削刀刃之直徑小於刀柄處直徑屬一般常態，系爭
    專利既利用廢棄材料與刀柄相焊接結合，選定後端頸部面積
    較大之部分與刀柄處相焊接，自然可因較大之黏銲面積進而
    產生較佳之穩固效果，亦即，以相同圓面積相結合，可較以
    不同圓面積相結合者獲得較佳之穩固效果，乃此一般物理常
    識，並非高深之技術。是以，系爭專利申請專利範圍第1 項
    以面積較大之頸部作為對接焊接處之所在，為熟習該項技術
    者經由藉由通常知識即能得知之必然效果。再者，有關刀刃
    部與刀柄部之結合方式，系爭專利說明書僅揭示為一般之焊
    接方式，然兩金屬件之結合採焊接方式為一般通常知識，屬
    可輕易完成者，其功效亦屬可預期者。故系爭專利申請專利
    範圍第1 項與證據3 雖分別選用不同之刀刃及結合方式，然
    系爭專利申請專利範圍第1 項之刀刃選用、對接焊接部之焊
    接結合為熟習該項技術者所能輕易完成且未能增進功效，自
    難謂具進步性。
六、綜上所述，系爭專利與證據3 比對之結果雖非完全相同，而
    仍具有新穎性，惟因兩者間差異處乃為所屬技術領域中具通
    常知識者可輕易思及，且未具有不可預期之功效，即不具進
    步性。被告依法為舉發成立，撤銷專利權之處分並無不合，
    訴願決定予以維持，亦無違誤，原告徒執前詞，聲請撤銷原
    處分及訴願決定，為無理由，應予駁回。
七、本件事證已明，兩造其餘主張或答辯，已與本院判決結果無
    涉，爰毋庸一一論列，併此敘明。
據上論結，本件原告之訴為有理由，依智慧財產案件審理法第1
條、行政訴訟法第98條第1 項前段，判決如主文。
中    華    民    國    99    年    11    月    25    日
                    智慧財產法院第一庭
                          審判長法  官  李得灶
                                法  官  林欣蓉
                                法  官  汪漢卿
以上為正本係照原本作成。
如不服本判決，應於送達後20日內，向本院提出上訴狀並表明上
訴理由，如於本判決宣示後送達前提起上訴者，應於判決送達後
20日內補提上訴理由書（須按他造人數附繕本）。
中    華    民    國    99    年    11    月    25    日
                                書記官  邱于婷


司法院資訊處製作；財團法人民間司法改革基金會備份。
